【裁判字號】    97,易,992
【裁判日期】    970731
【裁判案由】    湮滅證據等
【裁判全文】
臺灣臺北地方法院刑事判決               97年度易字第992號
公  訴  人  臺灣臺北地方法院檢察署檢察官
被      告  乙○○
選任辯護人  方伯勳律師
上列被告因湮滅證據案件，經檢察官提起公訴（95年度偵字第
23856號、96年度偵字第21725 號），本院判決如下：
    主  文
乙○○無罪。
    理  由
壹、公訴意旨略以：陳俊哲係中國信託金融控股股份有限公司（
    下稱中信金控）法人金融執行長及中信金控子公司中國信託
    商業銀行股份有限公司（下稱中信銀行）法人金融總經理，
    並擔任中信金控董事長辜濂松負責之Pyxis Group Limited
    （即瀚智集團有限公司）營運長兼總經理；甲○○（本院另
    為協商判決）係陳俊哲秘書；己○○（本院另為協商判決）
    係中信銀行保全部警衛，擔任陳俊哲隨扈；丙○○（本院另
    為協商判決）係中信銀行副總經理，負責總務、採購、庶務
    行政及財產管理業務，為總務部門主管；被告乙○○、戊○○（本院另為協商判決）均係中信銀行之總務部經理；丁○○（本院另為協商判決）係陳俊哲友人；徐世隆（已由檢察
    官為不起訴處分）係丁○○之司機。於民國95年10月間，司
    法機關調查中信金控涉嫌以非常規交易方式，將所購買之美
    金3.9 億元保本連結股權結構債，轉賣予由瀚智集團副總經
    理兼秘書黃汝強、職員歐詠茵所虛設之Red FireDevelopme
    nts Limited （紅火公司），負責前述結構債交易之前中信
    金控財務長張明田並於95年10月17日凌晨經檢察官聲請羈押
    獲准。陳俊哲（已出境至日本）於同日凌晨，恐遭司法機關
    搜索，查出其本人係瀚智集團營運長，黃汝強、歐詠茵之真
    實身分及紅火公司、瀚智集團與中信金控的實質關係，意圖
    妨礙司法機關調查，於95年10月17日凌晨3 時30分許，電話
    聯絡指示秘書甲○○轉告隨扈兼司機己○○，共同前往中信
    銀行總行松壽大樓辦公室（址設臺北市○○區○○路3 號18
    樓），由甲○○依陳俊哲電話同步指示刪除電腦桌面文件檔
    及YAHOO 雅虎即時通談話歷史檔案，及將其辦公桌上所有紙
    張、座位下鐵櫃抽屜內檔案資料夾收拾打包，並由己○○依
    陳俊哲告知密碼開啟保險箱將其內DVD 片、印章等重要物品
    ，計收拾打包成6 個紙箱（其中2 個外包裝為兒童乘坐玩具
    三輪車大型紙箱）、1 個黑色側肩運動背包、1 個紙袋、1
    個塑膠袋，共同以推車將上述物品搬至地下2 樓停車場己○○所駕駛之休旅車內，並載運至己○○位於桃園縣桃園市○○○街186 號3 樓住處之地下停車場停放而隱匿關係陳俊哲
    上述刑事被告案件之證據。接續於95年10月18日凌晨2 時許
    ，甲○○、己○○復依陳俊哲指示，將陳俊哲辦公室內電腦
    主機、光碟片、小型筆記型電腦及手機、IPOD等電子3C產品
    及文件資料，共整理打包5 小紙箱、4 袋手提袋及1 台電腦
    主機，循前述相同模式，於同日清晨5 時許，由己○○載往
    其前揭住所地下室停車場停放，而隱匿關係陳俊哲上述刑事
    被告案件之證據。於95年10月19日下午6 時許，己○○復依
    陳俊哲指示，通知中信銀副總經理丙○○處理前述存放於己○○住所之陳俊哲物品，丙○○即指示被告乙○○，駕駛車
    牌號碼6A－7169號得利卡箱型車隨同前往，於下午7 時許，
    抵達己○○上開住處，2 人共同將上開證據物品搬運至被告
    乙○○車上，由乙○○載運至其臺北縣中和市○○路200 號
    11 樓 住處存放，而更易存放地點。被告乙○○並將其中有
    破損的紙箱、1 個黑色運動背包及1 個手提紙袋整理裝成3
    個中型紙箱，合計陳俊哲物品變成8 個紙箱（含2 個外包裝
    為嬰兒推車紙箱）及1 台電腦主機。於翌日上午8 時30分許
    ，被告乙○○再依總務部經理戊○○經理通知將前述陳俊哲
    物品載運至中信銀永吉大樓（位於臺北市○○路16、18號）
    地下3 樓2 號及3 號電梯間下方小倉庫交給戊○○上鎖保管
    。於95年11月2 日上午8 時許，陳俊哲自國外分別電話指示
    己○○、丙○○等人將上揭物品運出，丙○○即囑咐中信銀
    總務部經理凌成功（另由檢察官為不起訴處分）前往中信銀
    總務部經理戊○○管理之中信銀永吉大樓地下室3 樓，與戊○○共同將上揭陳俊哲8 個紙箱物品（其中2 箱外包裝為兒
    童乘坐玩具三輪車大型紙箱）及電腦主機1 台搬移至車上運
    出，凌成功於同日上午10時許，載抵約定地點臺北市大直地
    區美麗華購物中心正門與己○○會合，以兩車車尾相對方式
    ，共同將該物品搬移至己○○休旅車內。同日下午1 時許，
    己○○再依陳俊哲指示，與陳俊哲另一隨扈王順逸，共同將
    上述物品運出，於下午2 時許，抵達臺北市○○○路○段福
    華飯店附近公園旁「日暮里」涮涮鍋店之約定地點，共同將
    前述8 箱包裝完整紙箱連同電腦主機1 台，交付陳俊哲指定
    之友人丁○○，由其司機徐世隆載回丁○○住處存放。迄同
    日晚間19時許，徐世隆復受丁○○指示，電話聯絡王順逸於
    臺北市議會與國父紀念館間逸仙路巷內見面，將封口已遭開
    啟紙箱7 箱（短少外包裝為兒童乘坐玩具三輪車大型紙箱1
    箱）及1 台電腦主機交還放置於王順逸所駕駛汽車內，王順
    逸即將該車駛返其住家附近臺北市○○路上停車位停放。迄
    95 年11 月2 日晚間10時30分許，經臺灣臺北地方法院檢察
    署檢察官指揮調查員偕同己○○電話通知王順逸主動提出而
    扣得該批隱匿之證據物品，並從中查出上開案件相關證物，
    惟陳俊哲電腦主機硬碟已遭抽換，而湮滅、藏匿關係陳俊哲
    、辜仲諒、張明田等人刑事案件之證據，因認被告乙○○共
    同涉犯刑法第165 條之湮滅刑事證據罪嫌云云。
貳、按犯罪事實應依證據認定之，無證據不得認定犯罪事實；不
    能證明被告犯罪者，應諭知無罪之判決，刑事訴訟法第154
    條第2 項、第301 條第1 項分別定有明文。又按犯罪事實之
    認定，應憑證據，如未能發現相當證據，或證據不足以證明
    ，自不能以推測或擬制之方法，作為裁判基礎，最高法院40
    年台上字第86號判例著有明文；且認定犯罪事實所憑之證據
    ，雖不以直接證據為限，間接證據亦包括在內，然而無論直
    接證據或間接證據，其為訴訟上之證明，須於通常一般之人
    均不致有所懷疑，而得確信其為真實之程度者，始得據為有
    罪之認定，倘其證明尚未達到此一程度，而有合理之懷疑存
    在而無從使事實審法院得有罪之確信時，即應由法院為諭知
    被告無罪之判決，最高法院76年台上字第4986號判例亦著有
    明文；再檢察官對於起訴之犯罪事實，仍應負提出證據及說
    服之實質舉證責任，倘其所提出之證據，不足為被告有罪之
    積極證明，或其指出證明之方法，無從說服法院以形成被告
    有罪之心證，基於無罪推定之原則，自應為被告無罪判決之
    諭知，有最高法院92年台上字第128 號判例可參。
、公訴人認被告乙○○涉有前揭湮滅刑事證據罪嫌，除以署名
    王漢鵬之檢舉信、共同被告丙○○、己○○、戊○○之供述
    為據外，並以被告乙○○本人於偵查中亦自承當時知悉公司
    被搜索，並有懷疑係公司藏匿資料的想法，且表示當時有看
    到公司的卷宗及電腦主機，參以被告何以要匆忙急於下班時
    搬運東西，並將公司卷宗等物放在住家再放到倉庫，均非正
    常放置的東西，足見其應知悉該物品與搜索有關，有隱匿證
    據之犯行等情作為主要論據。
肆、訊據被告乙○○固坦承曾於前揭時地搬運起訴書所載之紙箱
    、提袋、運動背包及電腦主機等物，惟堅詞否認有何隱匿、
    湮滅證據之犯行，辯稱：伊在10月19日快下班時，副總丙○○告訴伊說要伊到己○○的家中搬東西，伊就跟己○○一起
    過去己○○桃園家中搬東西，當時己○○並沒有表示說要搬
    什麼東西，伊在搬回來的路上戊○○打電話叫伊將東西隔天
    搬到公司永吉路的倉儲存放，因為當天已經晚上9 點多，伊
    就將東西載回伊家裡面暫時放著，隔天早上8 點半就將東西
    交給戊○○；當時伊大概數了一下，東西總共有箱子12個、
    提袋兩個還是1 個、1 個運動背包及一個電腦主機，總共有
    15 件 東西，這些東西是誰的伊也不知道，丙○○當時有跟
    伊說要伊去搬東西，並沒有跟伊說要搬的是什麼東西，伊將
    東西交給戊○○時，也沒有交代什麼事情；伊雖知道公司在
    10月18日有被搜索，但因什麼事情被搜索並不知情等語。又
    其選任辯護人辯護意旨則以：(一)以被告於中信銀行之位階，
    無法知悉所搬運物品為何人所有、內為何物、與他人刑事案
    件是否有關，並無隱匿之故意；(二)被告除因載運起訴書所載
    物品時逾下班時間，而暫時載回家中將破損部分重新分裝外
    ，其餘時間均存放在公司自有或承租之倉庫，均在刑事偵查
    人員能合理聯想之偵查範圍內，其存放或移置行為，不該當
    刑法第165 條之「隱匿」行為；(三)刑法第165 條為狀態犯或
    即成犯，當共同被告甲○○、己○○將系爭物品搬離原存放
    地點後，已造成偵查機關蒐集證據認定事實之阻礙，法益侵
    害後果已經發生，犯罪既遂且結束，除非檢察官後來針對系
    爭物品目前存放地點已經列為偵查搜索對象，否則被告僅有
    形式上搬移行為，不構成刑法第165 條之罪；(四)被告係因受
    上級長官指示，所為亦在被告總務職權範圍內，雖被告並非
    公務員，但公務員在有身分保障之情形下，依刑法第21條第
    2 項之規定，僅在公務員「明知」命令違法時才科予刑責，
    在私人企業任職欠缺身分保障之被告若非「明知」上級長官
    命令違法，如何能期待其違抗上級長官之指令，故本案應類
    推適用刑法第21條第2 項，被告若非「明知」命令違法，應
    不構成犯罪等語。
伍、本院查：
一、程序部分（證據能力之認定）：
    按證人恐因陳述致自己或與其有刑事訴訟法第180 條第1 項
    關係之人受刑事追訴或處罰者，得拒絕證言，同法第181 條
    定有明文。證人此項拒絕證言權（選擇權），與被告之緘默
    權，同屬其不自證己罪之特權。92年2 月6 日修正公布前之
    刑事訴訟法第186 條第3 款規定：「證人有第181 條情形而
    不拒絕證言者，不得令其具結。」修正後第186 條第2 項，
    增訂法院或檢察官於「證人有第181 條之情形者，應告以得
    拒絕證言」之義務。凡此，均在免除證人因陳述而自入於罪
    ，或因陳述不實而受偽證之處罰，或不陳述而受罰鍰處罰，
    而陷於抉擇之三難困境。此項拒絕證言告知之規定，雖為保
    護證人而設，非當事人所能主張，惟如法院或檢察官未踐行
    此項告知義務，而告以刑事訴訟法第187 條第1 項「具結之
    義務及偽證之處罰」，並依同法第186 條、第189 條規定「
    命朗讀結文後為具結」，無異強令證人必須據實陳述，剝奪
    其拒絕證言權，所踐行之訴訟程序自有瑕疵。其因此所取得
    之證人供述證據，是否具有證據能力，應分別情形以觀：(1)
    、其於被告本人之案件，應認屬因違背法定程序所取得之證
    據，適用刑事訴訟法第158 條之4 所定權衡原則為審酌、判
    斷其有無證據能力，而非謂純屬證據證明力之問題；(2)、至
    若該證人因此成為「被告」追訴之對象，則其先前居於證人
    身分所為不利於己之陳述，基於不自證己罪原則及法定正當
    程序理論，應認對該證人（被告）不得作為證據（最高法院
    96年度台上字第1043號判決意旨參照）。本件被告乙○○於
    95年11月2 日係因95年度偵字第22201 號違反金控法一案，
    經檢察官以「證人」身分傳喚到庭，檢察官於訊問前固當庭
    諭知被告具結之義務及偽證之處罰，並命其朗讀結文後具結
    ，惟漏未告知被告得依刑事訴訟法第181 條拒絕證言之權利
    ，此有該日之偵訊筆錄附卷可參（見95年度偵字第23856 號
    卷第39至42頁），是本件被告縱於該次作證時曾為不利於己
    之陳述，並旋經檢察官當庭改列為被告而加以逮捕，惟依前
    揭說明，本件被告不自證己罪之拒絕證言權既遭剝奪，該次
    侵犯其不自證己罪之拒絕證言權所取得之陳述，自無證據能
    力，不得作為認定被告犯罪之依據。
二、實體部分：
（一）本件被告乙○○曾於95年10月19日下午6 時許，接獲並依
      照中信銀行副總經理丙○○之指示，駕駛自己所有車牌號
      碼6A－7169號得利卡箱型車隨同己○○返回己○○位於桃
      園市住處，將置放於己○○住處之紙箱、手提袋、運動背
      包及電腦主機1 台等物品載運回被告位於臺北縣中和市○○路之住處，並將其中有破損的紙箱、黑色運動背包及手
      提袋等直接裝成3 個中型紙箱，合計變成8 個紙箱及1 台
      電腦主機；在被告搬運同時，約同日晚上8 、9 時許，復
      接獲總務部經理戊○○之通知，於隔日將該些物品搬運至
      中信銀行永吉大樓倉庫，被告遂依戊○○通知於翌日（95
      年10月19日）上午8 時30分許，將前述物品載運至中信銀
      行永吉大樓地下3 樓2 號及3 號電梯間下方小倉庫予戊○○上鎖保管等情，業據被告供承在卷，並經證人丙○○、
      己○○、戊○○等人於偵審中證述明確，堪認屬實。
（二）臺灣臺北地方法院檢察署檢察官以辜仲諒等人涉嫌違反金
      融控股公司法第57條、銀行法第125 條之2 之背信罪嫌為
      由，於95年10月16日向本院聲請核發搜索票，聲請書中並
      將陳俊哲之辦公司列入搜索範圍，而被告乙○○於同年月
      19日所搬運之物品，正係由甲○○、己○○於同年月17
      日、18日分別自陳俊哲辦公室所移出，關係陳俊哲、辜仲
      諒、林祥曦、張明田等人涉嫌以非常規方式，將保本連結
      股權結構債轉賣與紅火公司等文件，是被告搬運之前述物
      品業因檢察官開始偵查，固屬關係他人刑事被告案件之證
      據無訛，此有卷附臺灣臺北地方法院檢察署檢察官搜索票
      聲請書、調查局製作之陳俊哲等隱匿刑事證物一覽表及證
      人己○○之證述可佐。
（三）惟按行為非出於故意或過失者，不罰；過失行為之處罰，
      以有特別規定者為限，刑法第12條定有明文。是刑法第16
      5 條之湮滅刑事證據罪，未罰及過失，自以故意犯為其成
      立要件，亦即行為人主觀上對於行為客體係為關係他人刑
      事被告案件之證據須有所認識，並進而為偽造、變造、湮
      滅或隱匿之行為者，始能構成犯罪。經查：
  １、證人丙○○於偵查中供述：「（問：你請乙○○至己○○
      家中搬運東西時，有無告知他係陳俊哲的物品？）有，我
      有告訴乙○○」（見上開偵卷第344 頁背面）；其於審理
      中復具結證述：「（問：當天請乙○○跟己○○到家裡搬
      東西，你有告訴乙○○說要去搬的東西是陳俊哲的東西嗎
      ？）講的內容，因時間太久我不是很清楚，但因為我在習
      慣上會講說老闆的東西，請他去帶回來，己○○的老闆是
      陳俊哲，所以當下我認為乙○○應該知道東西是陳俊哲的
      。至於當下我怎麼講的，我真的不記得了」（本院卷第87
      頁背面）等語，依證人丙○○上開所述，及參以被告亦自
      承知悉陳俊哲即係己○○之老闆（見本院卷第100 頁背面
      ），雖可認為被告應知悉其所搬運物品為陳俊哲所有。然
      被告於95年10月19日當日係奉部門主管丙○○副總經理之
      指示，始與己○○聯繫前往己○○家中搬運陳俊哲之物品
      ，而被告時任中信銀行總務部經理，工作範圍包括旅運、
      調度室、招待所等事宜（參被告提出之中信銀行總務部組
      織圖，本院卷第112 頁），參酌證人丙○○於審理中結證
      稱：「（問：依照你的工作經驗中，總務部門到公司高階
      主管家，或是管家家中搬東西，有無過這樣的經驗？）有
      。（問：次數頻繁？）老闆需要就會」、「（問：10月17
      日到10月19日，乙○○所參與搬運東西的工作，依照你的
      職務，是不是都應該在乙○○的職責範圍內？）這是他的
      工作」、「（問：請乙○○幫忙搬的時候他如何反應？）
      這是他的工作，接到指令他就去做」（見本院卷第88 頁
      、第88頁背面、第91頁背面）等語，足見當日被告前往己○○家中搬運陳俊哲之物品，並未超越平日之工作內容，
      為執行職務行為之一部分，準此，被告主觀上自無由懷疑
      其上級主管丙○○之指示涉及不法。
  ２、被告雖表示知悉公司於95年10月18日中信金控曾受搜索（
      本院卷第100 頁背面），然被告所屬之總務部門既未一併
      受到搜索，此經證人丙○○證述在卷（見本院卷第90頁）
      ，基於偵查不公開原則，被告所辯其不知搜索之對象及範
      圍，尚非無據。又被告雖自承搬運當時有看到搬運物為雜
      誌、書籍、卷宗、文件及1 台電腦主機等物品，並將前述
      物品整理合併成8 個紙箱及1 台電腦主機（上開偵卷第71
      頁、本院卷第101 頁背面），然被告係因原有紙箱、袋子
      有破損之情形，始連同破損的箱子一併放在大箱子裡面，
      並未仔細檢閱該些文件內容，此經被告陳明在卷（見被告
      95年11月3 日、96年5 月16日調查筆錄，95年度偵字第23
      856 號偵卷第71頁、第351 頁；97年7 月4 日審判筆錄，
      本院卷第101 頁背面）；甚且，被告當時係服務於中信銀
      行總務部門，對於其任職銀行之投資業務，衡情應無所悉
      ，縱使其得於分裝物品之過程中窺見部分文件，惟據證人
      己○○於偵審中之證述：伊並未向被告表示所搬運之物品
      係原本放在陳俊哲辦公室之物品等語（見前開偵卷第348
      頁、本院卷第93頁背面），則在己○○並未告知被告該些
      物品原係放置於陳俊哲辦公室之前提下，是否足以令其懷
      疑該些物品即為陳俊哲所欲隱匿之以非常規方式，違法轉
      賣結構債等相關證據，並非無疑。
  ３、公訴人雖以被告將公司卷宗等物放在住家再放到倉庫，均
      非正常放置的位置，作為被告有隱匿證據犯行之依據。惟
      此部分業據證人丙○○於審理中結證稱：因為東西放在己○○家裡，己○○家住在桃園，下午5 、6 點他們才要去
      搬，所以伊表示時間若太晚了，就將東西先放在乙○○家
      中，隔天再搬回來公司就可以了（見本院卷第87頁背面）
      ；證人戊○○於本院審理中亦結證稱：（問：95年10月19
      日有無打電話給乙○○請他將搬的東西第二天帶到永吉路
      倉庫？）有，當天已下班，我的主管丙○○打電話給我請
      我打電話給乙○○要他將搬的東西搬到公司，約晚上8 、
      9 點打電話給被告等語（本院卷第96頁背面），核與被告
      所辯：伊是去搬東西，丙○○有告訴伊把東西先載回伊家
      ，然後會安排另外放的地方，而在回來的路途中接到戊○○的電話，隔天把這些東西載到永吉的倉庫等語，互核相
      符。是以，當日被告既因天色已晚始先將前述物品帶回家
      中暫放，隔日一早上班前即依戊○○之指示攜回公司倉庫
      存放，參以被告既認為此為執行職務行為之一部分，與平
      日之工作內容無異，已如前述，是難執此遽認被告主觀上
      即有何「隱匿」他人證據之故意。
  ４、至於被告乙○○於95年11月2 日以「證人」身份時接受檢
      察官訊問時，雖曾於偵查中向檢察官供稱：「（問：知否
      檢調在10月18日有搜索？）知道。（問：為何去搜索，為
      何又有東西在你手上，是否有懷疑是公司藏的資料？）我
      是有這想法。（問：為何還要幫公司藏？）因為我接受公
      司的命令，想說我收一下，第二天就放回公司。」等語（
      見95年度偵字第23856 號卷第41、42頁），公訴意旨即執
      此認為被告已自承知悉中信大樓遭搜索，且有懷疑該批物
      品係中信銀藏匿資料之想法，仍依上級指示藏匿之事實。
      然查，被告該次偵查筆錄業經本院認定並無證據能力，已
      如前述，是故，被告上開供述自不得作為判斷其犯罪之依
      據，附此敘明。
陸、綜上各節，本件被告客觀上雖有載運關上開物品之行為，然
    依公訴人所提出之證據，尚不足以證明被告有何隱匿、湮滅
    刑事證據之犯行，被告所辯其不知悉所搬運物品與陳俊哲之
    刑事案件有關，並無隱匿之故意等語，尚非無據。此外，本
    院綜觀本件卷證資料亦無其他積極證據，足資證明被告確犯
    有刑法第165 條之犯行，揆諸前揭規定及說明，不能證明被
    告犯罪，應為無罪判決之諭知。
據上論斷，應依刑事訴訟法第284 條之1 、第301 條第1 項前段
，判決如主文。
本案經檢察官王育珍到庭執行職務。
中    華    民    國    97    年    7    月    31    日
                  刑事第十六庭  法  官  吳俊龍
以上正本證明與原本無異。
如不服本判決，應於判決送達後10日內，向本院提出上訴狀。
                                書記官  高菁菁
中    華    民    國    97    年    7     月    31    日


司法院資訊處製作；財團法人民間司法改革基金會備份。
